ACORDAO-COMPLETO-2314554

ACÓRDÃO 3517/2019 ATA 13/2019 - PRIMEIRA CÂMARA

VISTOS, relatados e discutidos estes embargos de declaração opostos por Luís Antonio Pasquetti em face do Acórdão 1511/2018-TCU-Primeira Câmara, por meio do qual o Tribunal julgou irregulares suas contas em razão da reprovação da prestação de contas do Convênio CRT/DF 44.900/2004, celebrado com a Associação Nacional de Cooperação Agrícola (Anca) , e imputou-lhe débito solidariamente com os demais responsáveis;
ACORDAM os Ministros do Tribunal de Contas da União, reunidos em Sessão da Primeira Câmara, diante das razões expostas pelo Relator, em:
9.1. com fundamento nos arts. 32, inciso II, e 34, da Lei 8.443/1992, conhecer e rejeitar os presentes embargos de declaração;
9.2. dar ciência deste acórdão ao embargante.

Embargos de declaração opostos por Luis Antonio Pasquetti em face de decisão que julgou irregulares suas contas em razão de reprovação da prestação de contas de convênio celebrado com a Associação Nacional de Cooperação Agrícola (Anca).

Primeira Câmara

3. Embargante: Luís Antonio Pasquetti (XXX.425.620-XX).

13.1. Ministros presentes: Walton Alencar Rodrigues (Presidente), Benjamin Zymler, Bruno Dantas (Relator) e Vital do Rêgo.
13.2. Ministros-Substitutos presentes: Augusto Sherman Cavalcanti e Weder de Oliveira.

ACORDAO-COMPLETO-2390780

Acórdão 610/2020 - Primeira Câmara

BRUNO DANTAS

Ministro Bruno Dantas.

Trata-se de embargos de declaração opostos por Luís Antonio Pasquetti (peça 79) em face do Acórdão 1511/2018-TCU-Primeira Câmara, por meio do qual o Tribunal julgou irregulares suas contas em razão da reprovação integral da prestação de contas do Convênio CRT/DF 44.900/2004, celebrado com a Associação Nacional de Cooperação Agrícola (Anca) , e imputou-lhe débito no valor histórico de R$ 73.700,00, solidariamente com os demais responsáveis.
2.	Nesta oportunidade, o embargante alega que a deliberação recorrida teria sido omissa ao não analisar sua responsabilidade em relação à aplicação dos recursos repassados pela via convenial. 
3.	Nesse sentido, alega não ter participado da realização do projeto e muito menos da aplicação dos recursos, e aduz a necessidade de se delimitar sua solidariedade no débito, já que o acórdão em questão a teria fixado de forma idêntica aos demais responsáveis, isto é, integralmente.
4.	No seu sentir, os demais responsáveis condenados "teriam maior amplitude na participação do convênio e aplicação dos recursos estando, pois, injusta e confusa a dosagem da pena aplicada", assim como não haveria prova específica de que o recorrente teria participado da aplicação dos recursos durante toda a gestão do convênio ou que tenha se beneficiado dos mesmos. 
5.	Diante da pretensa relevância das questões aduzidas, finaliza o expediente com o seguinte pedido:
"EX POSITIS, requer o Embargante de Vossa Excelência sejam os presentes embargos acolhidos, emprestando-lhes efeitos infringentes no que couber, para, esclarecidos e devidamente fundamentados os pontos suscitados como omissos ou contraditórios, acima discriminados, seja, via de consequência, efetivada a referida reforma do r. decisum, para que surtam seus jurídicos e legais efeitos."
	É o Relatório.

Marcos Ataíde Cavalcante (11.618/OAB-DF) e outros, representando Luís Antonio Pasquetti.

Procuradora-Geral Cristina Machado da Costa e Silva.

TOMADA DE CONTAS ESPECIAL. INCRA. REPASSE DE RECURSOS À ANCA. AUSÊNCIA DE COMPROVAÇÃO DA EXECUÇÃO DO OBJETO. CITAÇÃO. REJEIÇÃO DAS ALEGAÇÕES DE DEFESA DE ALGUNS RESPONSÁVEIS. REVELIA DE OUTROS. PRESCRIÇÃO DA PRETENSÃO PUNITIVA. IRREGULARIDADE DAS CONTAS E CONDENAÇÃO EM DÉBITO. EMBARGOS DE DECLARAÇÃO. AUSÊNCIA DE CONTRADIÇÃO, OBSCURIDADE OU OMISSÃO. CONHECIMENTO E REJEIÇÃO.

TOMADA DE CONTAS ESPECIAL (TCE)

Secretaria de Controle Externo de Tomada de Contas Especial (SecexTCE).

Trata-se de embargos de declaração opostos por Luís Antonio Pasquetti (peça 79) em face do Acórdão 1511/2018-TCU-Primeira Câmara, por meio do qual o Tribunal julgou irregulares suas contas em razão da reprovação da prestação de contas do Convênio CRT/DF 44.900/2004, celebrado com a Associação Nacional de Cooperação Agrícola (Anca) , e imputou-lhe débito no valor histórico de R$ 73.700,00, solidariamente com os demais responsáveis.
2.	Nesta oportunidade, o embargante alega que a deliberação recorrida teria sido omissa ao não analisar sua responsabilidade em relação à aplicação dos recursos repassados pela via convenial. Sustenta não ter participado da realização do projeto e muito menos da aplicação dos recursos. Aduz, ainda, que haveria necessidade de delimitação da solidariedade do embargante sobre o débito, fixada de forma idêntica aos demais responsáveis, isto é, integralmente, em que pese, no seu entender, os demais agentes condenados tivessem "maior amplitude na participação do convênio e aplicação dos recursos estando, pois, injusta e confusa a dosagem da pena aplicada". Por fim, defende que não haveria prova específica de que ele tivesse se beneficiado dos recursos.
3.	Ao final, solicita o acolhimento dos embargos de declaração, emprestando-lhes efeitos infringentes no que couber. 
4.	Satisfeitos os requisitos atinentes à espécie, os presentes embargos devem ser conhecidos, com fundamento nos arts. 32, inciso II, e 34, da Lei 8.443/1992.
Preliminarmente, acerca da natureza dos embargos declaratórios, julgo relevante transcrever o seguinte excerto do Acórdão 1218/2015-TCU-Plenário:
"Antes de tratar especificamente dos argumentos trazidos pelos embargantes, lembro que essa espécie recursal, cujo objetivo é sanar eventuais omissões, obscuridades ou contradições, não deve ser manejada para rediscussão de mérito, o que representa, na prática, a possibilidade de repetição de um mesmo recurso, ferindo os princípios da singularidade, da isonomia e da celeridade processual. Os embargos declaratórios devem ter como fundamentação a obscuridade (falta de clareza na redação do julgado) , contradição (existência de proposições inconciliáveis entre si) e omissão (falta de pronunciamento judicial sobre matéria que deveria ter sido apreciada pelo juiz) ."
Igualmente didático é esta passagem do Acórdão 3339/2013-TCU-Primeira Câmara:
"A omissão para o acolhimento dos declaratórios é a que diz respeito à questão que deveria ter sido apreciada pelo colegiado mas não o foi. Não constitui omissão ou contradição a adoção de entendimento diverso do preferido pela parte, segundo seus próprios critérios de justiça e de acordo com sua particular interpretação das leis e da jurisprudência. Não há falar em omissão quando o acórdão analisa todas as questões submetidas a exame e as decide com base em teses jurídicas, jurisprudência, interpretação de leis e análise dos fatos que são diversos dos que os jurisdicionados entendem como mais adequados."
Dito isso, observo que parte das considerações contidas nos embargos replica, em linhas gerais, argumentos apresentados pelo responsável em sede de alegações de defesa, conforme narrado e analisado por meio do Relatório que antecedeu ao Acórdão 1511/2018-TCU-Primeira Câmara.
Em síntese, os autos estampam evidências de que o embargante, na qualidade de procurador da entidade convenente, detinha poderes especiais para gerir e administrar a associação. Ao contrário do que afirma, participou da execução do convênio, assinando documentos como o Convite 1/2005, o qual permitiu contratar a entidade Iterra para realizar a execução do convênio (peça 1, p. 201) , além de ter modificado o Plano de Trabalho sem a anuência do Incra, o que foi de encontro com o arts. 15 e 20 da Instrução Normativa-STN 1/1997 - norma regente do ajuste à época.
No mais, as ilações lançadas consistem em tentativa de rediscutir o mérito da matéria decidida por este Colegiado, sobretudo no que tange à responsabilidade solidária do gestor, tema acerca do qual o Tribunal possui jurisprudência pacífica e coerente com a decisão embargada, sobre a qual deixo de me alongar em virtude da impossibilidade de fazê-lo em sede de aclaratórios.
Portanto, a finalidade pretendida pelo recorrente é incabível na espécie recursal eleita, a qual é via estreita destinada tão somente a integrar ou esclarecer a decisão impugnada. Se o embargante procura demonstrar seu inconformismo com o resultado do julgamento e reinstalar a discussão jurídica já apreciada pelo Tribunal, deverá fazê-lo pelas vias recursais adequadas, pois extrapola os limites dos embargos de declaração o rejulgamento da causa.
De tal modo que, inexistindo quaisquer contradições, obscuridades, omissões ou quaisquer outros vícios a serem sanados na deliberação atacada, devem ser rejeitados os presentes embargos.
	Ante o exposto, voto por que o Tribunal adote o Acórdão que ora submeto à deliberação deste Colegiado.
TCU, Sala das Sessões Ministro Luciano Brandão Alves de Souza, em 30 de abril de 2019.
Ministro BRUNO DANTAS 
Relator